【裁判字號】    95,訴,852
【裁判日期】    951228
【裁判案由】    商標評定
【裁判全文】
臺北高等行政法院判決
                                     95年度訴字第00852號
                              .
原      告  富立好工業股份有限公司
代  表  人  甲○○（董事長）
訴訟代理人  許桂挺律師
被      告  經濟部智慧財產局
代  表  人  蔡練生（局長）住同上
訴訟代理人  丙○○
參  加  人  森泉企業股份有限公司
代  表  人  乙○○（董事長）
訴訟代理人  丁○○
上列當事人間因商標評定事件，原告不服經濟部中華民國95年1
月4 日經訴字第09406143440 號訴願決定，提起行政訴訟，經本
院裁定命參加人獨立參加被告之訴訟。本院判決如下：
    主  文
原告之訴駁回。
訴訟費用由原告負擔。
    事  實
一、事實概要：緣參加人之前手弘正工業股份有限公司（以下簡
    稱弘正公司）前於民國（下同）78年2 月24日以「晶工及圖
    JIN KON 」商標，指定使用於當時商標法施行細則第24條第
    16類之蚊香、捕蠅紙、捕鼠器、殺蟲燈、驅蚊器等商品，向
    被告之前身中央標準局（88年01月26日改制為智慧財產局）
    申請註冊，經該局准列為註冊第469214號商標（下稱系爭商
    標），並於86年12月26日核准移轉登記予晶工工業股份有限
    公司（以下簡稱晶工公司），復於89年4 月13日以（89）智
    商0541字第890024510 號函准予延展註冊（核准延展註冊之
    專用期間自88年12月16日起至98年12月15日止），再於92年
    2 月26日移轉登記於參加人。嗣原告於92年11月27日以系爭
    商標之註冊有違延展註冊時商標法第37條第7 款及第12款規
    定，檢據註冊第138578號、第201410號、第423079號、第45
    6995號、第684324號、第687350號等商標（下稱據以評定商
    標），對之申請評定，適商標法於92年11月28日修正施行，
    依該法第91條規定，本法修正施行前，已申請或提請評定，
    尚未評決之評定案件，以本法修正施行前及本法修正施行後
    之規定均為違法事由為限，始撤銷其註冊；其程序則依修正
    後之規定辦理。本件原申請評定主張之條款業經修正為商標
    法第23條第1 項第12款及第13款。經被告審查，以94年8 月
    18日中台評字第H920567 號商標評定書為「申請不成立」之
    處分（下稱原處分）。原告不服，提起訴願，經遭駁回，遂
    提起本件行政訴訟。
二、兩造聲明：
  (一)原告聲明求為判決：
    1.訴願決定及原處分均撤銷。
    2.命被告就系爭商標為評定成立之處分。
  (二)被告及參加人聲明求為判決：駁回原告之訴。
三、兩造之主張：
甲、原告主張之理由：
一、按「申請商標專用期間延展註冊者，應於期滿前後6 個月內
    申請。前項申請之核准，以該商標註冊指定商品實際使用之
    商品為限。其有左列情形之一者，不予核准：一有第37條第
    1 項第1 款至第8 款情形之一者。」此為系爭商標延展時商
    標法第25條第1 項及第2 項第1 款所明定。而商標圖樣「相
    同或近似於他人著名之商標或標章，有致公眾混淆之虞者」
    不得申請註冊，同法第37條第7 款定有明文。是本件應審究
    者，厥在系爭商標於89年4 月13日延展註冊時，是否違反其
    延展註冊時之商標法第37條第7 款。
二、查本件據以評定商標，其中第138578號原為弘正公司（86年
    時更正為晶工公司）於69年5 月16日註冊取得。而弘正公司
    於註冊取得上開商標後，即陸續分別於71間於類似產品註冊
    第201410號聯合商標；77年間註冊第423079號聯合商標；84
    年間註冊第684324、687350號聯合商標。嗣後於87年底晶工
    公司將上開第138578號正商標及第201410、423079、456995
    、684324及687350號等聯合商標轉售予原告之前手天鋐工業
    股份有限公司（以下簡稱天鋐公司）。後於91年間，上述商
    標再由原告自天鋐公司受讓取得。
三、再查據被告原處分及經濟部95年1 月9 日經訴字第09406143
    440 號訴願決定所認定，弘正公司早於71年即以「晶工」、
    「晶工及圖JIN KON 」等作為商標圖樣，指定使用於開飲機
    、淨水器、濾水機、冷熱水瓶、電暖器、乾衣機、瓦斯爐、
    排油煙機等商品，並有長期廣泛宣傳行銷使用等情事，其信
    譽已廣為消費者所普遍認知而著名。而原告於91年間輾轉自
    弘正公司取得之前開據以評定商標，即同為弘正公司更早於
    69年間即註冊以為商標圖樣並長期廣泛宣傳行銷使用，自亦
    已臻著明，則原告於91年間受讓據以評定商標，係屬著名自
    屬無疑義。故被告認原告不足以證明據以評定商標於系爭商
    標89年4 月13日延展註冊時已臻著名，自顯屬理由矛盾。
四、末以系爭商標與原告申請據以評定商標圖樣相較，其構圖意
    匠相同，於異時異地隔離觀察或連貫呼唱之際，在外觀、讀
    音或觀念上屬近似商標亦為被告及訴願決定機關所認定。而
    誠如上述，原告據以評定商標於移轉於原告前，亦同為弘正
    公司廣泛宣傳行銷而臻著名，則系爭商標於89年4 月13日延
    展註冊時，自屬近似當時為原告前手天鋐公司所有之據以評
    定之諸著名商標，並使相關公眾對其所表彰之產製主體或商
    品來源發生混淆誤認之虞，而違反系爭商標延展註冊時之商
    標法第37條第7 款，而不應延展其註冊。
五、系爭商標之延展註冊有違延展註冊時商標法第37條第7 款之
    規定，是本件所舉相關證據資料自應以系爭商標延展註冊時
    作為判斷之基準。而被告認原告所提供之證據資料日期晚於
    系爭商標申請註冊日之78年2 月24日，不足以證明據以評定
    商標於系爭商標申請註冊前已臻著名，自有未洽。
六、就系爭商標有違申請延展註冊時商標法第37條第12款之規定
    不再爭執，本件只爭執同條第7 款部分。
乙、被告主張之理由：
一、修正前商標法第52條第1 項規定：「商標之註冊違反第37條
    第1 項之規定者，利害關係人得申請商標主管機關評定其註
    冊為無效」暨現行商標法第91條第1 項規定：「本法修正施
    行前，已申請或提請評定，尚未評決之評定案件，以本法修
    正施行前及本法修正施行後之規定均為違法事由為限，始撤
    銷其註冊；其程序依修正後之規定辦理」。本件系爭商標係
    於88年12月16日（即延展註冊之權利始期）獲准延展註冊，
    其商標之評定核應適用87年11月1 日公佈施行之商標法。另
    本案係92年11月28日商標法修正施行前，已申請評定尚未評
    決之評定案件，而系爭商標延展註冊所涉修正前商標法（87
    年11月1 日公佈施行之商標法）第37條第7 款，業經修正為
    本法第23條第1 項第12款，於修正施行前後法條規定均為違
    法事由。
二、本件系爭商標延展註冊時商標法第25條第2 項第1 款及第37
    條第7 款規定：商標之延展註冊有第37條第1 項第1 款至第
    8 款情形之一者，不予核准；及商標圖樣「相同或近似於他
    人著名之商標或標章，有致公眾混淆誤認之虞者」，不得申
    請註冊。暨本法第23條第1 項第12款規定：商標「相同或近
    似於他人著名商標或標章，有致相關公眾混淆誤認之虞，或
    有減損著名商標或標章之識別性或信譽之虞者」，不得註冊
    。而本法施行細則第16條亦明定，所謂「著名商標」，指有
    客觀證據足以認定該商標已廣為相關事業或消費者所普遍認
    知者而言。又所謂「有致相關公眾混淆誤認之虞」者，係指
    商標或標章所表彰之商品或服務會與著名商標權人間產生聯
    想，有造成所申請註冊之商品或服務係由著名商標權人所參
    與、授權或贊助之印象，而使相關公眾對其所表彰之商品來
    源或產製主體發生混淆誤認之虞者而言。所謂「有減損著名
    商標或標章之識別性或信譽之虞」者，係指商標以不公平方
    式或不正利用著名商標之識別性，而有致減損著名商標之價
    值，或因利用著名商標信譽而有搭便車不勞而獲之情形者而
    言。至判斷是否有前揭條款規定之適用，應考量被告公告之
    「混淆誤認之虞」審查基準所列各項相關參考因素。其中商
    標近似及據爭商標著名2 項要素，依前揭法條規定為必須具
    備之要件。
三、經核審認據以評定商標是否為著名商標，除註冊資料外，仍
    須參酌其他具體行銷使用資料憑以認定其所表彰之商品品質
    及信譽已廣為相關消費者所普遍認知，始為允當。又相關消
    費者對商標之熟悉程度，繫於該商標使用之廣泛程度，原則
    上應由主張者提出相關使用事證證明之，如相關消費者對衝
    突之2 商標僅熟悉其中之1 ，則就該較為被熟悉之商標，應
    給予較大之保護（審查基準5.6 參照）。本件據以評定商標
    之申准註冊日期雖早於系爭商標之申請註冊日期，惟依原告
    檢送之公司簡介及產品介紹等證據資料觀之，其上大都未顯
    示日期或晚於系爭商標78年2 月24日申請註冊之日期，且無
    其他廣告、銷售發票等宣傳行銷證據資料參佐，自不足以證
    明據以評定商標之信譽於系爭商標申請註冊前已臻著名之程
    度。反之，參加人及其前手早於71年即以「晶工」、「晶工
    及圖JIN KON 」等作為商標，指定使用於開飲機、淨水器、
    濾水機、冷熱水瓶、電暖器、乾衣機、瓦斯爐、排油煙機等
    商品，陸續取得註冊第197478、316954、423079號等多件商
    標權，並有長期廣泛宣傳行銷使用情事，其信譽已廣為相關
    消費者所普遍認知而臻著名，凡此有其檢送之公司目錄、行
    銷使用資料、西元2004年新機種發表會照片、工廠生產線照
    片、91年至92年商品生產數統計表等證據資料影本可稽，並
    經被告以中台評字第920148號商標評定書認定在案。是以，
    相關消費者所認識之「晶工」系列商標，應為參加人及前手
    晶工公司以之表彰使用於開飲機等商品所建立及延續而來之
    信譽，較諸據以評定商標而言，應為消費者較為熟悉之商標
    。
四、綜上，參加人援用相同之中文「晶工」、外文「JIN KON 」
    及圖形作為系爭商標圖樣，指定使用於殺蟲燈、驅蚊器等小
    家電商品申請延展註冊，應無使相關消費者對其所表彰之產
    製主體或商品來源發生混淆誤認之虞。又基於相同因素之考
    量，亦應無以不公平方式或不正利用申請人商標之識別性，
    而有致減損申請人商標之價值，或因利用申請人商標信譽而
    有搭便車不勞而獲之情形，應無延展註冊時商標法第37條第
    7 款及現行商標法第23條第1 項第12款規定之適用。另原告
    原評定申請書固書明主張法條為修正前商標法第37條第7 、
    12款規定，惟第12款部分迄未附理由，依同法第56條準用第
    41條第1 項之規定，該條款既未附詳細事實及理由，應予駁
    回。
丙、參加人主張之理由：
一、原告固主張據以評定商標為著名商標云云。惟查：
  (一)判斷是否屬著名之商標或標章，應綜合商標或標章其所使用
    期間及地域範圍；所使用商品或服務之範圍及其銷售量；廣
    告、宣傳方式、數量、期間及範圍；商標或標章人之企業規
    模及其多角化經營之情形等各種相關因素配合認定之。
  (二)而原告並未提供任何廣告資料、銷售發票等宣傳行銷證據等
    商標知名度之實際使用證明資料，僅依其自製且無日期記載
    之產品型錄，是難謂據以評定商標之信譽於本件系爭商標延
    展註冊時有廣泛使用而廣為我國內相關事業或消費者所普遍
    認知而達著名商標之程度。故原告據以評定之商標權僅為靜
    態權利之取得，非商標之使用資料。
二、「晶工牌」商標事實上係經由參加人使用於淨水器、開飲機
    、飲水機等商品上廣為相關業者或消費者所普遍認知之知名
    品牌：
  (一)87年間本件系爭商標權人之前手晶工公司與參加人即有債務
    關係，於88年間晶工公司因營運不善，其所有註冊第138577
    號等32件商標／服務標章遭法院拍賣，由本件參加人由法院
    拍定取得受讓晶工公司之「晶工」系列商標權，並經被告獲
    准移轉登記在案。
  (二)晶工公司所有之商標權及土地、廠房及工廠設備於88年均遭
    法院查封，但拍賣期間晶工公司之負責人卻以1 份承攬代工
    及授權銷售產品契約書使參加人之負責人（即債權人乙○○
    ）來承接其公司，爾後參加人之負責人才得知晶工公司之商
    標權及土地廠房早已遭法院拍賣，不得不再經由法院將商標
    權及土地廠房拍得其權利，參加人經由法院拍定合法取得後
    更努力經營，並投注經費持續大量廣告宣傳促銷商品並不斷
    於產品上研發創新，深獲廣大消費者喜愛肯定，且在專利上
    已取得多項專利，在消費者市場上並未間斷消失，且是密集
    廣泛宣傳促銷商品，提昇「晶工及圖JIN KON 」商標之市場
    價值之努力。
  (三)晶工公司因欠乙○○即參加人之負責人債務，之後與參加人
    簽代工、銷售契約而參加人後來由法院拍得商標權及工廠土
    地及地上物，才能合法經營，晶工公司雖為原創商標者，但
    因經營不善而無法經營，若非參加人花費大筆金錢來經營，
    「晶工」商標早已消滅。
  (四)參加人合法取得受讓「晶工牌開飲機」及系列產品係以高額
    1,000 多萬元標得，並且花費龐大金額的廣告宣傳持續維護
    成為一著名商標，至今成為一著名商標，乃係參加人用心經
    營維護之成果。
  (五)參加人之商標其知名度業經商標主管機關肯認在案，被告中
    台評字第H00000000 號、中台評字第H00000000 號商標、中
    台評字第H00000000 號等商標評定書；及鈞院94年度訴字第
    2776號、94年度訴字第2729號、94年度訴字第3191號等判決
    可參。
三、相關消費者對商標之熟悉程度：
  (一)相關消費者對商標之熟悉程度，繫於該商標使用之廣泛程度
    ，原則上應由主張者提出相關使用事證證明之，如相關消費
    者對衝突之2 商標僅熟悉其中之1 ，則就該較為被熟悉之商
    標，應給予較大之保護，審查基準5.6 參照。
  (二)參加人之「晶工JIN KON 及圖」商標經參加人使用，業已在
    市場上建立相當之知名度，如前所述。
  (三)原告於鈞院94年度訴字第02729 號商標評定事件中，判決理
    由欄載明原告於該案評定階段答辯之資料：「答辯人（即原
    告）的免付費服務電話，目前幾乎每天都會接到許多購買評
    定人（即參加人）所產製的飲水機商品的消費者來電詢問維
    修、使用的相關問題．．．云云」，原告於此亦自稱每天都
    會有許多購買參加人所產製的飲水機商品的消費者，是足見
    參加人之「晶工牌飲水機」為一暢銷商品，並且，由於原告
    使用「晶工」商標於其他商品上，致造成一般消費者混淆誤
    認「晶工牌開飲機」係為原告所產製之商品，實有減損參加
    人的「晶工牌」著名商標之識別性及信譽。
  (四)消費者所認識之「晶工」系列商標，應為參加人所建立之信
    譽，較原告據以評定商標而言，應為消費者較為熟悉之商標
    。
四、綜上，參加人系爭商標，指定使用於殺蟲燈、驅蚊器等小家
    電商品申請延展註冊，應無使相關消費者對其所表彰之產製
    主體或商品來源發生混淆誤認之虞，亦無以不公平方式或不
    正利用原告商標之識別性，而有致減損原告商標之價值，或
    因利用原告商標信譽而有搭便車不勞而獲之情形，應無延展
    註冊時商標法第37條第7 款及現行商標法第23條第1 項第12
    款規定之適用。
    理  由
一、按「商標之註冊違反．．．第37條第1 項．．．之規定者，
    利害關係人得申請商標主管機關評定其註冊為無效」、「申
    請商標專用期間延展註冊者，應於期滿前、後6 個月內申請
    。前項申請之核准，以該商標註冊指定商品內實際使用之商
    品為限。其有左列情形之一者，不予核准：一有第37條第1
    項第1 款至第8 款情形之一者。」系爭商標延展註冊時商標
    法第25條第1 項及第2 項第1 款及第52條第1 項分別定有明
    文。又「本法中華民國92年4 月29日修正施行前，已申請或
    提請評定，尚未評決之評定案件，以本法修正施行前及本法
    修正施行後之規定均為違法事由為限，始撤銷其註冊；其程
    序依修正後之規定辦理」現行商標法第91條第1 項亦定有明
    文。本件系爭註冊商標係於88年12月16日獲准延展註冊（經
    被告89年4 月13日發文核准），其商標之評定核應適用87年
    11月1 日公佈施行之商標法。另本案係92年11月28日商標法
    修正施行前，已申請評定尚未評決之評定案件，而系爭商標
    延展註冊所涉修正前商標法（87年11月1 日公佈施行之商標
    法）第37條第7 款，業經修正為第23條第1 項第12款，於修
    正施行前後法條規定均為違法事由為限，始撤銷其註冊。而
    商標圖樣「相同或近似於他人著名之商標或標章，有致公眾
    混淆誤認之虞者」，不得申請註冊，修正前商標法第37條第
    7 款定有明文；又商標「相同或近似於他人著名商標或標章
    ，有致相關公眾混淆誤認之虞，或有減損著名商標或標章之
    識別性或信譽之虞者」，不得註冊，現行商標法第23條第1
    項第12款亦定有明文。本件原告陳明就修正前商標法第37條
    第12款不再爭執，本件只爭執修正前商標法第37條第7 款部
    分。因此，本件爭點應為系爭商標是否有違反修正前商標法
    第37條第7 款之規定（即現行商標法第23條第1 項第12款）
    ，而應撤銷註冊。
二、「本法所稱之著名，指有客觀證據足以認定已廣為相關事業
    或消費者所普遍認知者」商標法施行細則第16條定有明文。
    所謂「有致相關公眾混淆誤認之虞」者，係指商標或標章所
    表彰之商品或服務會與著名商標權人間產生聯想，有造成所
    申請註冊之商品或服務係由著名商標權人所參與、授權或贊
    助之印象，而使相關公眾對其所表彰之商品來源或產製主體
    發生混淆誤認之虞者而言。又所謂「有減損著名商標或標章
    之識別性或信譽之虞」者，係指商標以不公平方式或不正利
    用著名商標之識別性，而有致減損著名商標之價值，或因利
    用著名商標信譽而有搭便車不勞而獲之情形者而言。至判斷
    是否有前揭條款規定之適用，應考量被告公告之「混淆誤認
    之虞」審查基準所列各項相關參考因素。其中商標近似及據
    爭商標著名2 項要素，依前揭法條規定為必須具備之要件。
三、經查，系爭商標與據以評定商標圖樣相較，其構圖意匠相同
    ，於異時異地隔離觀察或連貫唱呼之際，在外觀、讀音或觀
    念上屬近似之商標，此有上揭商標圖樣附原處分卷可稽，並
    為兩造所不爭，因此被告原處分認參加人系爭商標與原告據
    以評定商標圖樣相較，應屬近似之商標，即無不合。
四、原告固主張據以評定商標為著名商標云云。惟判斷是否屬著
    名之商標或標章，應綜合商標或標章其所使用期間及地域範
    圍；所使用商品或服務之範圍及其銷售量；廣告、宣傳方式
    、數量、期間及範圍；商標或標章人之企業規模及其多角化
    經營之情形等各種相關因素配合認定之。且審認據以評定商
    標是否為著名商標，除註冊資料外，仍須參酌其他具體行銷
    使用資料憑以認定其所表彰之商品品質及信譽已廣為相關消
    費者所普遍認知，始為允當。又相關消費者對商標之熟悉程
    度，繫於該商標使用之廣泛程度，原則上應由主張者提出相
    關使用事證證明之，如相關消費者對衝突之2 商標僅熟悉其
    中之1 ，則就該較為被熟悉之商標，應給予較大之保護。查
    本件據以評定商標之核准註冊日期雖早於系爭商標之申請註
    冊日，惟依原告所檢送之公司簡介及產品介紹等證據料觀之
    ，其上大都或未顯示日期，或晚於系爭商標78年2 月24日申
    請註冊之日期，且無其他廣告、銷售發票等宣傳行銷證據資
    料佐證，自不足以證明據以評定商標之信譽於系爭商標申請
    註冊前有廣泛使用而廣為我國內相關事業或消費者所普遍認
    知而達著名商標之程度。再按商標著名與否，應視其使用時
    間及相關證據資料綜合判斷之，而商標延展註冊實係名義上
    之更新，其實際使用者仍為原註冊商標圖樣之延續，因此，
    本件既無其他證據資料顯示，據以評定商標於系爭商標申請
    註冊前已臻著名，即不足為原告有利之認定。
五、復查，參加人及其前手早於71年即以「晶工」、「晶工及圖
    JIN KON 」等作為商標圖樣，指定使用於開飲機、淨水器、
    濾水機、冷熱水瓶、電暖器、乾衣機、瓦斯爐、排油煙機等
    商品，陸續取得註冊第197478號、第316954號及第423079號
    等多件商標權，並有長期廣泛宣傳行銷使用情事，其信譽已
    廣為相關消費者所普遍認知而臻著名，此有參加人檢送之公
    司目錄、行銷使用資料、西元2004年新機種發表會照片、工
    廠生產線照片、91年至92年商品生產數統計表等證據資料影
    本附卷可稽，並經被告以中台評字第920148號商標評定書認
    定在案，復經本院94年度訴字第2375號判決理由所肯認。是
    以，相關消費者所認識之「晶工」系列商標，應為參加人及
    前手晶工公司以之表彰使用於開飲機等商品所建立及延續而
    來之信譽，較諸據以評定商標而言，應為消費者較為熟悉之
    商標。從而，參加人援用相同之中文「晶工」、外文「JIN
    KON 」及圖形作為系爭商標「晶工及圖JIN KON 」商標圖樣
    ，指定使用於蚊香、捕蠅紙、捕鼠器、殺蟲燈、驅蚊器等商
    品申請延展註冊，應無致相關消費者混淆誤認之虞；且無以
    不公平方式或不正利用原告商標之識別性，而有致減損原告
    商標之價值，或利用原告商標之信譽而有搭便車不勞而獲之
    情形，自無首揭法條規定之適用。
六、從而，被告所為原告申請評定不成立之處分，揆諸首揭法條
    規定，洵無不合，訴願決定予以維持，亦無違誤，原告徒執
    前詞，聲請撤銷，為無理由，應予駁回。
七、本件事證已臻明確，兩造其餘之主張及陳述，核與本件判決
    結果無涉，爰不逐一論述，附此敘明。
據上論結，本件原告之訴為無理由，爰依行政訴訟法第98條第3
項前段，判決如主文。
中    華    民    國    95    年    12    月    28    日
                       第三庭審判長法  官  姜素娥
                                   法  官  吳東都
                                   法  官  陳秀
上為正本係照原本作成。
如不服本判決，應於送達後20日內，向本院提出上訴狀並表明上
訴理由，如於本判決宣示後送達前提起上訴者，應於判決送達後
20日內補提上訴理由書（須按他造人數附繕本）。
中    華    民    國    95    年    12    月    28    日
                                   書記官  楊子鋒


司法院資訊處製作；財團法人民間司法改革基金會備份。
